臺灣彰化地方法院民事判決　93年度訴字第279號
原　　　　告　丙○○
訴 訟代理 人　林見軍律師
被　　　　告　祀廟三官大帝即.
兼法定代理人　乙○○
前列二人共同
訴 訟代理 人　葉玲秀律師
上列當事人間請求確認會議無效等事件，本院於民國96年11月21
日言詞辯論終結，茲判決如下：
    主      文
原告之訴駁回。
訴訟費用新台幣仟元由原告負擔。
    事實及理由
一、原告主張：
  (一)原告之祖父廖木原為被告祀廟三官大帝（即甲○○○○○○
    ，以下簡稱被告神明會）之管理人，被告神明會擁有坐落彰
    化縣彰化市○○段南郭小段343、345、345-1、345-2、347
    、347-1、347-5、429、429-1等地號土地。
  (二)廖木嗣於民國49年5月22日死亡，但其長子廖火旺早於35年
    10月1日即分戶在外，將自己戶籍遷出，移居他處，並表明
    不願繼承為被告神明會之管理人，同時亦不願繳納前開土地
    相關賦稅。至於廖木之次子廖來發早已入贅他人，未擔任被
    告神明會之管理人。是以，截至廖木死亡為止，多年來均由
    原告之父廖銀漢與廖木同戶居住。嗣經廖木及廖銀漢之姊妹
    共推廖銀漢繼承為被告神明會之管理人，並自35年間起，均
    由廖銀漢繳納前開土地相關賦稅，從未間斷。依現有國稅局
    所出具繳納稅金收據顯示，自66年4月起至88年3月止，廖銀
    漢共繳納稅金約新台幣（下同）3,760,889元。迄今數十年
    來，始終未有他人異議或反對。
　(三)詎被告乙○○因見被告神明會會員星散或亡故，復見原管理
    人廖銀漢為年近9旬，不諳登記手續，迄未向申辦神明會登
    記，遂認有機可乘，乃夥同訴外人庚○○等人偽編不實神明
    會會員信徒名冊及系統表等資料，於89年11月7日向彰化縣
    政府申請公告。渠等在該資料中故意剔除原告會員及管理人
    之身分，致彰化縣政府於89年11月17日將此不實之事項對外
    公告。渠等為排除廖銀漢管理人之地位，另由被告乙○○持
    90年2月25日不實會議紀錄，逕向彰化縣彰化地政事務所辦
    理被告神明會之管理人變更登記，致該地政事務所於90年3
    月9日為管理變更登記。
　(四)廖銀漢獲悉上情後，乃提起確認被告乙○○管理權不存在及
    確認會員資格存在之訴訟。廖銀漢嗣於91年間死亡，原告之
    兄弟姊妹乃決議由原告繼承被告神明會之會員及管理人之資
    格，續行訴訟，嗣經本院以91年度訴字第632號受理後，判
    決確認被告乙○○對被告神明會之管理權不存在，並確認原
    告丙○○為被告神明會之會員。
　(五)被告乙○○或因90年2月25日會議紀錄存有瑕疵，遂於93 年
    1月3日在彰化市○○路225號阿珍海產餐廳召開會議（以下
    簡稱系爭會議），所載出席會員有辛○○、許來好（許景中
    代）、乙○○、丁○○、戊○○（李文宜代）、己○○、庚○○、吳劉金（吳坤隆代）等8人，並作成「經票選結果
    得票數入票會員一致同意選任乙○○為管理人」之決議（以
    下簡稱系爭決議）。惟查，被告乙○○所召開系爭會議，存
    有由無召集權人所為會議召集，不具會員資格參與表決，甚
    至偽造會議紀錄等嚴重瑕疵，應為無效。茲分述如下：
　1.系爭會議記錄記載前開8人出席，原告在前開訴訟中，已對
    渠等會員資格已提出質疑，渠等並非會員，無權召集會議，
    並為決議。
　2.被告乙○○在另案均堅稱系爭會議確屬實情，且會議紀錄所
    載出席人員確有出席。然許來好、吳劉金等2人前後2次簽
    名不同，更長期臥病在床，無表達之意思能力，不可能參與
    系爭會議或為任何授權行為。
　3.神明會成立後並非不容許加入新會員，只要他人能對特定同
    一神明抱持崇拜奉祀之行為，並負值年、充當爐主、出資等
    義務者，亦可成為神明會之新會員。被告神明會自成立後，
    所參與崇拜奉祀行為者，實包括當地長期久住於斯，且對此
    有所信仰之住眾。是被告神明會之會員，絕遠遠超過被告乙○○所主張之人數。執此以觀，被告乙○○所召開系爭會議
    ，當存有出席人數未達法定基本得以開會人數之瑕疵。申言
    之，即出席之人員不及全部會員人數之2分之1。
　(六)綜上所述，由被告乙○○所召開系爭會議，應為無效。茲因
    系爭決議，涉及被告神明會管理權益歸屬，並影響被告神明
    會之運作，進而影響會員權益。原告身為被告神明會之會員
    ，爰提起先位之訴，請求確認系爭決議，自始無效，並確認
    被告乙○○對被告神明會之管理權不存在。如先位之訴無理
    由者，則備位請求撤銷系爭決議等語。
二、被告辯稱：
  (一)本院91年度訴字第632號民事判決固確認被告乙○○對被告
    神明會管理權不存在，並確認原告為被告神明會之會員，但
    該件判決尚未確定，且認定違誤，茲說明如下：
  1.該判決認定廖銀漢為被告神明會之會員，係採信原告主張「
    廖木死亡後，因長子廖火旺已分戶遷出外地，不擔任管理人
    ，次子廖來發則入贅他人，亦不擔任管理人，原告之父廖銀
    漢在廖木生前屬意及兄弟姊妹‧‧‧共推選下，繼承會份」
    等語。惟按神明會會員死亡後，會份權之行使可按規約之規
    定，如無規約或規約未規定時，依習慣由長子或其繼承人推
    定之代表人一人行使。原告於該件訴訟程序進行時曾自認神
    明會會份之繼承，由嫡長子孫繼承。又依慣例神明會會員權
    之繼承，並未規定分戶遷出外地及入贅他人之男子不得為會
    員。況廖木之長子廖火旺並未遷居外地，次子廖來發亦未入
    贅，分別有廖火旺、廖來發之戶籍資料可稽。而廖銀漢未經
    廖木生前屬意及其兄弟姊妹共推繼承會份情事，則廖木死亡
    後，其會份應由長子廖火旺繼承。且廖火旺業已死亡，則再
    由廖火旺長子庚○○繼承該會份。詎該判決僅憑原告片面之
    詞，遽認廖銀漢為被告神明會之會員，實有誤會。
  2.該判決決已明指被告神明會之管理人，應召開會員大會，並
    以出席會員過半數決之。然原告並未提出任何證據證明廖銀
    漢受會員推選為管理人，該判決竟認廖銀漢為被告神明會之
    管理人，亦有違誤。
  3.該判決採信證人吳明財、董惠寬等人之證詞，不採證人辛○○有利於被告之證詞，理由係以「證人辛○○雖證述：系爭
    神明會原來是我祖父在當管理人，他過世後就沒有改選，一
    直到去年才改選乙○○為管理人，‧‧‧廖銀漢是廖木的第
    三個兒子，他們二人均與神明會無關，也不是派下員，‧‧
    ‧，與土地管理人同意書、土地登記簿謄本均載明廖木亦為
    管理人事實不符」等語。惟土地登記簿上所載管理人為廖木
    、鄭阿鼠，與辛○○稱鄭阿鼠為管理人並無誤。且若依該判
    決之見解，吳明財證詞中亦稱廖木為管理人，此與鄭阿鼠亦
    為管理人之部分亦不符，該判決為何獨採信吳明財之證詞，
    卻不採信辛○○之證詞？顯有矛盾。證人吳明財於該件雖證
    稱「我媽媽去年才過世，我跟我媽媽都知道如果不是廖銀漢
    在繳稅50多年了，神明會的土地早就歸公」等語。惟事實上
    ，廖銀漢並未繳稅50多年，因廖銀漢若真有繳稅，為何法院
    強制執行被告神明會土地之征收補償款。證人吳明財又稱「
    廖木是之前的管理人，後來去世前交待給我舅舅廖銀漢管理
    」等語。惟廖木死前並未將神明會交待給廖銀漢管理，且管
    理人資格應以會員推舉，非可繼承，會員權依慣例亦須由長
    子或其繼承人推定之代表人一人行使，非可指定。廖木非但
    無法指定廖銀漢為會員，更無法指定管理人，是足證吳明財
    所言不實。證人吳明財復稱「當時我大舅舅已經搬家，二舅
    舅被人招贅」等語。惟證人吳明財所稱之大舅舅即廖來旺並
    未搬家，二舅舅即廖來發並未入贅。該判決並採認證人董惠
    寬之證詞，因認廖銀漢長期以來即基於被告神明會之會員及
    管理人身分，管理被告神明會財產。然證人董惠寬所言與事
    實有所不符，因果真有繳交地價稅，則被告神明會土地不可
    能因欠繳地價稅而遭強制執行。
  4.依彰化縣稅捐稽徵處91年7月23日彰稅財字第09100485120
    號函所載，地價稅繳款書所載管理人，係指納稅義務管理人
    ，土地之合法管理人仍應以依據地政機關之土地登記簿謄本
    所載為準。況被告神明會所有坐落彰化市○○段343 、345
    地號地價稅，自69年起至74年間止之納稅義務人為「祠廟三
    官大帝管理人：廖來發」、「祠廟三官大帝管理人：庚○○
    」，則依該判決見解，廖來發、庚○○亦為被告神明會之管
    理人？是該判決引用地價稅繳款書、催繳繳款書、滯納稅款
    及財務罰緩繳款書，遂認廖銀漢為管理人，實有違誤。
  5.佐以證人辛○○於該件審理時證稱「‧‧‧系爭神明會原來
    是我祖父在當管理人，他過世後就沒有改選，一直到去年才
    改選乙○○為管理人，這中間神明會的事務都荒廢了，所屬
    的田地的稅金稅捐處是從一塊被徵收的地的地價中去扣除。
    」、「（問：神明會的管理人如何產生？）之前的事情我不
    了解，我祖父他們如何產生不清楚，我們這一代是由於不想
    讓所屬的土地沒人管，所以才組織起來改選乙○○當管理人
    。」等語，更足證被告神明會於前任管理人死亡後，迄至90
    年2月25日始改選被告乙○○為管理人。於未改選管理人之
    期間，訴外人董來旺、董惠寬、李世宗等人非法占用被告神
    明會土地，並未繳納地價稅，因而遭彰化縣稅捐稽徵處移送
    法院強制執行。
  6.該判決認「神明會之會份大都由嫡長子繼承，但兄份弟繼之
    情形亦為神明會所承認，是以自難僅憑廖火旺為長子，廖銀
    漢為參子一節，即遽否認廖銀漢之會員及管理人身分。」，
    惟所謂兄份弟繼係例外情況，原告並未證明有何例外需兄份
    弟繼之事，是該判決所為認定，顯有違誤。
  7.該判決認被告未能舉證證明廖火旺有何行使會員權之事實，
    而不採信被告之主張。惟有無行使會員權與是否為會員，未
    有必然關係。
  8.徵諸廖銀漢於該件自行提出之78年10月24日經本院公證處認
    證之聲明書，其上記載「該公業原任共同管理人均為其派下
    ，即先父及鄭阿鼠等二人，有彰化地政事務所之土地登記簿
    謄本可稽，雖渠等已先後仙逝且迄今未另改選，唯本人既為
    該管理人廖木之繼承人，依法自係該派下之一員」等語。足
    見廖銀漢於該聲明書已明示管理人係廖木及鄭阿鼠等2人，
    且廖木及鄭阿鼠等2人死後，迄78年10月24均未改選管理人
    ，自認其並非管理人，僅係會員廖木之繼承人。然廖銀漢為
    廖木之繼承人，並非即等同為被告神明會之會員，且由該聲
    明書更足證廖銀漢並未經會員推舉為管理人，是足證廖銀漢
    並非被告神明會之管理人。
  (二)被告乙○○確於90年2月25日經被告神明會會員合法推舉為
    管理人，茲說明如下：
  1.廖銀漢並非被告神明會之會員，故管理人推舉開會通知，無
    須通知廖銀漢。廖木死後，其會員身分，由其長子廖火旺繼
    承。廖火旺死後，則由其長子庚○○繼承該會員身份。是以
    被告神明會清理會員時，列名庚○○為會員，並無違誤。被
    告神明會依會員選任，就程序上並無違背，亦無侵害廖木會
    員繼承權之情形，合先敘明。
  2.前開判決固認丁○○、許來好等2人並非被告神明會之會員
    。但原會員吳樹於大正6年9月28日死亡，其長子吳木燦於昭
    和17年8月20日死亡；長子孫吳清風又於81年10月26日死亡
    ，故由長子孫吳清風之子丁○○繼承會員權，是吳清風確為
    吳木燦之長子，有戶籍資料可稽，故吳清風與吳木燦之繼承
    關係，並非該判決所認無任何戶籍資料可資證明。至於許來
    好原名劉來好，係原會員劉炳南之長女，出嫁後名字依日據
    時期慣例變更為許來好，有戶籍資料可憑。劉炳南於48 年3
    月17日死亡，因無男性直系卑親屬，故由其長女許來好繼承
    會員權。原會員羅和於昭和9年7月17日死亡，因無男性直系
    卑親屬，其長女劉羅仔梅又於56年1月20日死亡，且亦因無
    男性直系卑親屬，其會員權由長女許來好繼承。許來好係原
    會員劉炳南與原會員羅和之長女劉羅仔梅結婚所生之長女，
    故許來好一人繼承劉炳南及羅和二人之會員權，並無違誤。
  3.原告雖指述被告偽編不實神明會會員名冊及系統表，向彰化
    縣政府申請公告，而取得會員權及管理人資格等情為由，曾
    向檢察官提出偽造文書之告訴，此部份業經檢察官為不起訴
    處分確定，足徵原告主張實屬子虛。
  4.前開判決固認「至於本件民事事件中，證人辛○○於偵查中
    證述：去年改選管理人，忘記何時，約年中，會員大家開會
    ，在朋友所在，在中華西路我家中選的。（中華西路）那天
    有會員約8個等語，顯與會議記錄所載時地不符，難以採信
    」等語。惟被告神明會該次推舉管理人非僅於90年2月25日
    開會時定案，事先曾舉行會議籌備正式開會事宜，故辛○○
    所稱僅為開會前之籌備會，並無不符之處，此尚有90年2月
    25日開會當天林儀餐廳之收據可稽。
  (三)被告乙○○確於93年1月3日經被告神明會會員合法推舉為管
    理人，茲說明如下：
  1.因被告乙○○為整頓被告神明會之會務及名下土地管理事宜
    ，請求無權占用土地者返還土地，乃對於無權占有人李炳輝
    、李世宗等人，提起拆屋還地之訴。詎李炳輝等人明知渠等
    無權占有，為拒絕返還土地，竟辯稱被告乙○○非被告神明
    會之管理人。被告神明會為求該拆屋還地事件早日進行實體
    審理，乃於93月1月3日再次召開會議改選管理人，新任管理
    人仍為乙○○。絕非原告主張90年2月25日會議記錄存有瑕
    疵，始再度改選。
  2.原告於前開訴訟中主張正確會員為廖銀漢、辛○○、己○○
    、戊○○、乙○○等人。則兩造無爭議之會員應為辛○○、
    己○○、戊○○、乙○○等人。至於廖銀漢並非會員，應係
    庚○○始為會員，許來好、丁○○、吳劉金確為會員，已
    如前述。
  3.許來好、吳劉金因兩次簽名均為有權代理，且無所謂長期臥
    病在床，無表達意思能力之情事。
  4.否認原告主張被告神明會有所謂新會員加入情事。因依臺灣
    民事習慣調查報告所載「多數神明會以原始會員為基準，並
    未增加新會員‧‧‧尤其神明會之擁有財產者，更無加入新
    會員情事」，是被告神明會擁有諸多不動產，不可能有加入
    新會員情事。
  (四)提起形成之訴，應以法律有明文規定者為限，且被告神明會
    並非民法上之社團法人，原告依民法第56條規定提起撤銷之
    訴，於法不合。再者，系爭會議乃合法舉行，並無任何所謂
    召集程序違反法令或出席人員不及全部會員人數2分之1決議
    方法違反之瑕疵。
  (五)綜上所述，系爭會議已合法舉行，並合法決議選任被告乙○○為被告神明會之管理人，原告先後訴之訴，均無理由，故
    請求駁回原告之訴等語。
三、按「確認法律關係之訴，非原告有即受確認判決之法律上利
    益者，不得提起之；確認證書真偽或為法律關係基礎事實存
    否之訴，亦同。」，民事訴訟法第247條第1項定有明文。所
    謂即受認確認判決之法律上利益，係指法律關係之存否不明
    確，致原告在私法上之地位有受侵害之危險，而此項危險得
    以對於被告之確認判決除去之者；若縱經法院判決確認，亦
    不能除去此項危險者，自無仍許原告提起確認之訴之餘地（
    最高法院42年度台上字第1031號、52年度台上字第1240號等
    判例要旨參照）。經查：依原告所述系爭會議及系爭決議，
    均涉及被告神明會管理權益歸屬，並影響被告神明會之運作
    ，進而影響會員權益等情觀之，原告先位之訴主張有即受確
    認判決之法律上利益，或原告在私法上之地位有受侵害之危
    險，其前提要件乃原告為被告神明會之合法會員，否則原告
    若非合法會員者，關於被告神明會如何運作？係由何人召集
    會議？有無事先通知全體會員？何人參加會議？會員有無意
    思能力？會員有無臥病在床？會員有無親自簽名出席？參加
    會議者是否為合法會員？會議決議選任何人當選管理人？客
    觀上當無影響原告任何權益可言。惟查：被告神明會及訴外
    人庚○○均否認原告為被告神明會之合法會員，加以原告是
    否為原管理人廖木所遺被告神明會會份之合法繼承人？即廖
    木之嫡長子廖火旺及嫡長孫庚○○繼承會份？抑或兄份（指
    長兄廖火旺、次兄廖來發）弟繼（指原告之父廖銀漢）？兩
    造看法極為分歧，原告亦未同時起訴請求確認其為被告神明
    會之會員，或對於訴外人庚○○提起繼承回復請求權之訴；
    則縱經本院判決確認系爭決議無效，或確認被告乙○○對於
    被告神明會之管理權不存在，原告不可能因此成為被告神明
    會之合法會員，本件判決對於訴外人庚○○更無既判力可言
    ，是以原告遭排除行使被告神明會之會員權等危險，均無法
    除去。揆諸前開判例要旨，難認原告先位之訴有即受確認判
    決之法律上利益。從而，原告先位之訴，請求確認系爭決議
    無效，並確認被告乙○○對於被告神明會之管理權不存在，
    為無理由，應予駁回。
四、按形成之訴，因直接足生創設、變更或消滅法律關係之效力
    ，故限於法律有明文規定時，始得提起之。非民法上之社團
    法人，自無民法第56條第1項撤銷社團總會決議規定之適用
    。經查：被告神明會並非社團法人，此為兩造所不爭執，則
    原告本於民法第56條第1項規定，請求撤銷系爭決議，於法
    自有未合。從而，原告備位之訴，請求撤銷系爭決議，亦為
    無理由，應予駁回。
五、本件判決之基礎已臻明確，兩造其餘攻擊防禦方法，經審酌
    後於判決結果均不生影響，自毋無庸一一論列，併此敘明。
六、訴訟費用負擔之依據：民事訴訟法第78條。
中　　華　　民　　國　  96  　年　  12　　月　  12　　日
                  民事第一庭    法　官　陳正禧
上正本係照原本作成。
如對判決上訴，應於判決送達後20日內向本院提出上訴狀。
中　　華　　民　　國　  96  　年　  12　　月　  13　　日
                                書記官  蕭美鈴
